【裁判字號】    89,台上,6755
【裁判日期】    891109
【裁判案由】    業務過失致人於死
【裁判全文】
最高法院刑事判決                              八十九年度台上字第六七五五號
    上   訴   人  台灣高等法院檢察署檢察官
    被        告  甲○○
    選 任辯 護人  古嘉諄律師
                  賴中強律師
    上訴人即被告  乙○○
    選 任辯 護人  劉秉鈞律師
    上訴人即被告  丙○○
    選 任辯護 人  林首愈律師
右上訴人等因被告等業務過失致人於死案件，不服台灣高等法院中華民國八十七年七
月二十八日第二審判決（八十五年度上訴字第五四○九號，起訴案號：台灣士林地方
法院檢察署八十五年度偵字第七八二號），提起上訴，本院判決如左：
    主  文
原判決關於甲○○、乙○○、丙○○部分撤銷，發回台灣高等法院。
    理  由
本件原判決認定上訴人即被告乙○○係行政院國軍退除役官兵輔導委員會臺北榮民總
醫院（以下稱臺北榮總）放射部主治醫師，上訴人即被告丙○○係該部住院醫師，均
係從事醫療業務之人。臺北榮總放射部自國外引進超快速電腦斷層攝影機，因電腦斷
層室並無科主任之編制，該放射部主任即被告甲○○乃於民國八十四年四月十二日宣
佈委派乙○○主管負責該部機器之使用、規劃、改進及協調之業務。由於該部斷層攝
影機掃描速度極快，病患如須注射顯影劑，則須借助自動注射機，利用顯影劑在血液
中有效濃度期間，爭取掃描時效，以獲得較佳品質的影像。而該自動注射機設計之初
，係先經由裝滿二百ＣＣ顯影劑之注射筒，連接螺旋導管、延長線、小針筒、留置針
（三段式導管），並於各接頭處裝設三向接頭開關，然後將顯影劑打入病患體內，進
行電腦斷層之掃描，以達到疾病診斷之效果。該顯影劑注射機之使用手冊內並明確記
載所使用之注射筒及螺旋導管，係屬丟棄式器材，使用一次即須加丟棄，不可重覆使
用，以避免發生感染而危及病患之健康，即使從醫學觀點及實務考量，可於器材無損
且完全無菌消毒後重覆使用，且國內大型教學醫院亦曾有重覆使用螺旋導管之先例，
不必嚴格遵行使用一次即加以丟棄之規定，亦須於每次使用後，先加以清洗消毒始可
下次重覆使用。詎乙○○於設計上開機器之使用規範時，應注意並能注意操作原則，
竟疏於注意，既未遵循導管及注射筒使用一次即應更換之規定，亦未嚴格規定每次使
用後須先加以清洗消毒後始可重覆使用，竟僅明定於使用該自動注射器時，每半天由
護士更換上開器材一次。如遇毀損或特殊狀況或肉眼可見回血現象時，再由操作醫師
臨時決定更換注射器材之原則，並認為該項設計並不會有感染之問題。嗣後該部副護
理長王蒲珍覺得該注射器材應一人一套較為安全，並於八十四年八月初向乙○○反應
此事，另請該注射筒之供應廠商職員羅進貴向乙○○表示該組注射筒器材，係一人一
套，使用後即丟棄之物品，說明書已有明確的指示。乙○○則表示該套注射筒之單價
太高（每組新臺幣三百元），仍決定採取原設計之方式注射顯影劑。並於八十四年八
月八日舉辦操作之示範，由乙○○洽妥該部醫師張豐基、護士陳海倫做現場之示範，
供該部醫師及護理人員觀摩學習，該次示範後正式使用上開方式注射顯影劑不久，輪
值操作之醫師，有認與小針筒連接之延長線，因硬度關係不方便操作，且不影響安全
，乃將該段延長線拿掉，改為以二段式導管之方式注射。然使用未幾，多位護士發現
注射筒內之活塞有脫落或不平衡之現象，恐會對檢查之病患產生不安全之影響，乃多
次向乙○○及副護理長王蒲珍反應，希望能一人使用一套注射筒等器材。乙○○既受
甲○○之命為上開超快速電腦斷層儀器之主要負責人，本應隨時檢討注意以該操作方
式替病患注射顯影劑是否會有血液回流而發生感染之危險，並加以防範，且無不能注
意之情事，竟未悉心謀求改善之道，以確保病患之安全，仍沿習既有方式每天更換二
組注射筒替病人注射顯影劑做電腦斷層檢查。嗣有感染瘧疾傳染病之病患李春風至臺
北榮總急診，在未被發覺感染瘧疾傳染病前，被安排於八十四年十月五日十三時二十
分許，接受該部電腦斷層掃描檢查。負責該次檢查之住院醫師丙○○，雖知該部自動
注射機之常規係每半天更換一次器材，但並非一成不變而不得更迭，仍應基於無菌之
觀念，本於其專業知識、臨床病人狀況及當時注射器之實際狀況自行決定是否更換，
並全程監督檢查之進行，隨時注意檢查時有無血液回流污染注射筒及螺旋導管之現象
。如發現有污染導管及注射筒之虞，即應立即更換。詎其應注意，並能注意，竟疏於
監督檢查之進行，致未能察覺該病患血液回流污染導管或注射筒之情況，而於注射後
立時更換上開器材，致瘧原蟲污染注射系統及顯影劑，造成其後另一住院醫師賴仁怡
於同日下午，分別為病患張文強、周增森、周銘生、徐在、黃李琇、吳志勳作電腦斷
層掃描檢查，因使用同一組注射器材注射顯影劑，而感染瘧疾。其中周增森、周銘生
、徐在、吳志勳四人因而不治死亡等情。因而撤銷第一審關於乙○○、丙○○部分之
判決，改判諭知乙○○、丙○○從事業務之人，因業務上之過失致人於死罪刑。另以
公訴意旨略以被告甲○○職司放射線部主任，原應注意督導所屬執行檢查之方式及操
作方法是否安全，於操作顯影劑注射，確實於每位病人檢查後，即要求護理人員將使
用之全套丟棄式器材加以更換丟棄，以防範檢查過程中因血液回流發生感染，而確保
病患之安全。且依該機器之使用情況，亦無不能注意之情形。詎竟疏未注意防範，而
基於成本經費之考量，透過負責連繫督導使用該機器，亦疏未堅持反應正確使用方式
之主治醫師乙○○，指示將注射筒及螺旋導管加以消毒清洗後，重覆使用，每天只實
際使用二組。致該院之住院醫師賴仁怡（經原審判決不受理確定）疏未注意要求確實
更換器材，於八十四年十月五日分別為病患張文強、周增森、周銘生、徐在、黃李琇
、吳志勳作電腦斷層掃描檢查時，因使用同一組注射器材注射顯影劑，而感染瘧疾。
其中周增森、周銘生、徐在、吳志勳四人因而不治死亡。因認甲○○涉有刑法第二百
七十六條第二項之業務過失罪嫌。經審理結果，認甲○○犯罪不能證明，因而撤銷第
一審關於此部分之判決，改判諭知甲○○無罪，固非無見。
惟查：(一)原判決認定本件顯影劑注射機之使用手冊內並明確記載所使用之注射筒及螺
旋導管，係屬丟棄式器材，使用一次即須加丟棄，不可重覆使用，以避免發生感染而
危及病患之健康，即使從醫學觀點及實務考量，可於器材無損且完全無菌消毒後重覆
使用，且國內大型教學醫院亦曾有重覆使用螺旋導管之先例，不必嚴格遵行使用一次
即加以丟棄之規定，亦須於每次使用後，先加以清洗消毒始可下次重覆使用。詎乙○
○於設計該部斷層攝影機之使用規範時，應注意並能注意操作原則，竟疏於注意，既
未遵循導管及注射筒使用一次即應更換之規定，亦未嚴格規定每次使用後須先加以清
洗消毒後始可重覆使用，竟僅明定於使用該自動注射器時，每半天由護士更換上開器
材一次。如遇毀損或特殊狀況或肉眼可見回血現象時，再由操作醫師臨時決定更換注
射器材之原則，並認為該項設計並不會有感染之問題。嗣後經丙○○、賴仁怡操作該
部機器所而發生感染事件，致周增森、周銘生、徐在、吳志勳四人因而不治死亡等情
。依此認定之事實，先則記載不必嚴格遵行使用一次即加以丟棄之規定，祇須於每次
使用後，先加以清洗消毒即可重覆使用。後卻認定乙○○應注意並能注意操作原則，
竟疏於注意，未遵循導管及注射筒使用一次即應更換之規定，及未嚴格規定每次使用
後須先加以清洗消毒後始可重覆使用，致發生本件事故，以兩者同為其應負過失責任
之原因。顯然事實之記載前後矛盾，自屬於法有違。(二)原判決於理由欄謂本案自動注
射機應如何更換始符合無菌安全之要求，並非一成不變，第一線醫護人員應本其專業
上之判斷而為之，如醫護人員遵循榮總向來之方法，將使用過之器材清洗後消毒再行
使用，即使未遵循一人一套，使用後即丟棄之原則，亦不致發生本件之感染事故，故
本案之發生，其主因實係第一線執行醫師未嚴格遵守「無菌觀念」所致，甲○○既非
實際執行醫療行為之人，當與被害人之死亡並無相當因果關係，實難令其擔負過失致
人於死罪責云云（見原判決第十七頁第七行至十一行）。但原判決認定乙○○應注意
並能注意操作原則，竟疏於注意，未遵循導管及注射筒使用一次即應更換之規定，及
未嚴格規定每次使用後須先加以清洗消毒後始可重覆使用，致發生本件事故等情。卻
又以兩者同為乙○○應負過失責任之原因。顯然原判決理由之說明前後齟齬，亦有判
決理由矛盾之違法。又檢察官起訴書記載甲○○應督導所屬於操作顯影劑注射，確實
於每位病人檢查後，即要求護理人員將使用之全套丟棄式器材加以更換丟棄，以防範
檢查過程中因血液回流發生感染，而確保病患之安全，卻疏未注意，致發生病患死亡
之事實，涉犯過失致人於死罪嫌。如認乙○○未遵循導管及注射筒使用一次即應更換
之規定，應負過失責任。則甲○○是否知悉或同意乙○○已為如此之規範，此與甲○
○是否應與乙○○同負過失責任攸關。而依原判決認定之事實，乙○○於八十四年八
月八日舉辦操作示範時，即已決定導管及注射筒於使用一次後勿須更換之原則。另依
卷內所附之甲○○於八十四年八月八日舉辦該部電腦斷層攝影機操作示範時所為之致
詞內容所載（見他字卷第五八六號卷第六十三頁），甲○○稱：順便一次讓大家了解
 IV Injector之操作方法，以後就照這方法實施等語。所載如果屬實，甲○○所言是
否表示知悉並同意乙○○對於該自動注射機之使用原則？此對於甲○○不利之證據，
原判決不予採取，並未敘明其理由，亦有判決不備理由之違法。(三)本件經行政院衛生
署醫事審議委員會鑑定結果略以：專業醫療業務係由部內各次專科之科主任領導，以
主治醫師為主軸，住院醫師則負責第一線執行，並由負責之主治醫師及住院醫師依其
專業知識、臨床狀況及當時注射器之實際狀況自行決定是否更換，一般而言，在操作
超決速電腦斷層掃描儀檢查時，執行醫師應全程監督檢查之進行，若發現注射筒及螺
旋導管有污染或損毀，應立即更換等情。似認本件應由負責之主治醫師及住院醫師依
其專業知識、臨床狀況及當時注射器之實際狀況，以決定是否更換注射筒及螺旋導管
。但依台北榮總放射線部於八十四年十一月十一日提出之「報告」記載（見他字卷第
五八六號卷第二五三頁），本件發生感染事件之現場負責工作人員配置之情形為：全
責醫師－科主任王家槐，職責為督導檢查進行，病患檢查中之安全與報告製作（○８
：○○－１７：３○）；第一位值班實際操作注射之住院醫師丙○○，執行顯影劑注
射工作（○８：○○－１３：３○，１８：３○－２２：○○）；第二位實際操作注
射之住院醫師賴仁怡，執行顯影劑注射工作（１３：３○－１８：３○）。該報告之
記載如果屬實，乙○○似非本件發生感染事件應在現場負責之主治醫師。此部分係對
乙○○有利之證據，何以不能採取，原判決並未敘明其證據取捨之理由，亦有未當。
(四)原判決認定丙○○應注意並能注意，竟疏於監督檢查之進行，致未能察覺該病患血
液回流污染導管或注射筒之情況，而於注射後立時更換上開器材，致瘧原蟲污染注射
系統及顯影劑，造成本件感染事件而有過失等情。並採取台北榮總瘧疾感染事件處理
及調查報告、台北榮總瘧疾感染事件學者討論會會議紀錄各一份為論處乙○○及丙○
○之犯罪證據之一。但依前揭處理及調查報告之(三)檢討分析二所載（見同上卷第十六
頁）：「在有無人為疏失方面，經仔細推敲與了解並做過測試，當天工作人員操作流
程方面並無瑕疵。當天在正常狀況下操作亦無可見之血液回流現象，檢查中並沒有發
現任何異狀。技術人員在正常情況下執行檢查，醫師也沒有看到血液回流。如看到血
液回流，負責檢查人員會立即更換全路部注射系統。當時護理人員也操作如常。由於
檢查前無法得知為急性傳染病，故未作特別防護。」；同報告結論亦謂「因此可能是
極少量肉眼看不到、查覺不到而無法立即預防的血液回流，污染了導管及注射筒內的
顯影劑」。另前揭學者討論會會議紀錄之結論亦記載：「雖然無直接證據，但是根據
流行病學資料顯示，可能是無法辨識血液回流污染顯影劑導致感染」等情（見同上卷
第二○五頁）。均說明造成污染顯影劑導致感染事件之發生，係無法辨識之血液回流
。所載如果屬實，丙○○有無應注意而不能注意之過失情形？並非無疑。此對於丙○
○有利之證據，原判決不予採取，並未敘明其理由，亦有判決不備理由之違法。檢察
官及乙○○、丙○○上訴意旨，均執以指摘原判決此部分不當，非無理由，應認有發
回更審之原因。
據上論結，應依刑事訴訟法第三百九十七條、第四百零一條，判決如主文。
中      華      民      國    八十九    年     十一     月      九      日
                              最高法院刑事第七庭
                                  審判長法官  吳  雄  銘
                                        法官  池  啟  明
                                        法官  石  木  欽
                                        法官  郭  毓  洲
                                        法官  吳  三  龍
      右正本證明與原本無異
                                              書  記  官
中      華      民      國    八十九    年     十一     月     十三     日


司法院資訊處製作；財團法人民間司法改革基金會備份。
